【裁判字號】    94,重上,189
【裁判日期】    950110
【裁判案由】    拆屋還地
【裁判全文】
臺灣高等法院民事判決                 94年度重上字第189號
上  訴  人  甲○○
訴訟代理人  林金鈴律師
被上訴人    乙○○○○○
                      號2樓
法定代理人  游文雄
訴訟代理人  林吉雄律師
當事人間請求拆屋還地事件，上訴人對於中華民國94年2月24日
臺灣板橋地方法院93年度重訴字第17號第一審判決提起上訴，
本院於94年12月27日言詞辯論終結，判決如下：
    主  文
原判決關於主文第二項命上訴人給付超過新台幣柒拾伍萬肆仟捌
佰拾元及自民國93年1月23日起，至清償日止，按年息百分之5
計算之利息部分，及該部分假執行之宣告暨訴訟費用之裁判均廢
棄。
上開廢棄部分，被上訴人在第一審之訴及假執行之聲請均駁回。
其餘上訴駁回。
第一、二審訴訟費用由上訴人負擔百分之99，餘由被上訴人負擔
。
    事實及理由
壹、程序方面：
    被上訴人乙○○○○○（下稱乙○○○○○）為眾多會員鳩
    集成立，且向主管機關依法核備，並設有管理人之非法人團
    體，有台北縣中和市公所民國94年8月4日北縣中民字第0940
    037525號函核發之核准文件及乙○○○○○之管理人游文雄
    核備之文件可證（見本院卷第56頁至第100頁）。合先敘明
    。
貳、實體方面：
一、本件被上訴人主張：坐落台北縣中和市○○段第472地號之
    土地（下稱系爭土地）為伊所有，上訴人自40、50年間起，
    無任何權源即占用系爭土地，並在其上搭建違章建築迄今，
    斯時因乙○○○○○之管理人游景深等七人相繼過世，期間
    並無合法之管理人得以處理，因而延誤。迄於88年間乙○○
    ○○○召開會員大會選任產生新管理人後，即與上訴人以協
    商方式處理，或租或賣，伊均曾同意協商，只求雙方對系爭
    土地占用之法律關係確定，亦歷經兩位律師出面協商，均不
    為上訴人接受，無奈之餘始提起本訴以保護所有權。又依系
    爭土地手抄土地謄本記載，系爭土地所有權人為乙○○○○
    ○，管理人為游景深等七人，上述管理人全員姓名經向台北
    縣中和市公所申調日據時期土地台帳登載影本，載明管理人
    等七人為「游景深、游貽枝、游垂桶、游老江、游梯、游貽
    鎔、游阿龜」，而上訴人提出之買賣契約上，賣主欄記載出
    賣人為「游景榴、游世南、游一陽、游象傳」，其等僅為乙
    ○○○○○之會員，並無權出售乙○○○○○所有之土地，
    依法應屬無權處分，伊否認有出售系爭土地之事實，上訴人
    主張之買賣契約對伊不生效力，其契約之真正與否，均與伊
    無關，上訴人據此主張占用系爭土地有正當權源，自不可取
    等情，爰依民法第767條物上請求權之規定，求為命上訴人
    將系爭土地上如附圖所示橘色部分，面積73.95平方公尺之
    建物拆除，並將該部分土地返還被上訴人。又上訴人無權占
    有系爭土地興建房屋，其無法律上之原因而受利益，致伊受
    損害，爰依民法第179條之規定，伊自得請求返還相當於租
    金額之不當得利，而上訴人占用系爭土地之面積為73.59平
    方公尺，伊依系爭土地周遭之經濟環境及利用價值，以申報
    地價年息百分之7計算，請求上訴人返還自93年1月2日伊起
    訴時起回溯5年所受利益計新台幣（下同）75萬4,830元及自
    起訴狀繕本送達之日起至清償日止，按年利率百分之5計算
    利息之判決（原審為被上訴人勝訴之判決，上訴人聲明不服
    ，提起上訴）。並答辯聲明：上訴駁回。
二、上訴人則以：伊所有台北縣中和市○○路30號之系爭建物坐
    落之系爭土地固為乙○○○○○所有，惟伊占有系爭土地並
    非無權。緣伊之先祖早於百年前即在該地居住，系爭建物亦
    迭隨時代變遷而更易建築材料，終成為61年間之磚造平房，
    是時，因系爭建物面臨之安樂路拓寬，導致系爭建物部分遭
    拆除，伊原欲修復，卻遭游姓宗親表明該土地為乙○○○○
    ○所有，並謂除非伊向乙○○○○○買受系爭土地，否則不
    得進行修建工作，幾經磋商，雙方終達成買賣協議而於61年
    11  月13日，在時任中和鄉鄉長林德喜、台北縣縣議員趙長
    江見證下，簽立買賣契約書，伊據此買賣契約書，將原有建
    物悉以修建如今日之房屋。系爭買賣契約書上載之「台北縣
    中和鄉○○○段外南勢角小段365-2地號」土地，即今之「
    台北縣中和市○○段472地號」土地。至台北縣中和地政事
    務所實地測量系爭房屋之占用面積73.95平方公尺（約22.37
    坪）與買賣契約書所載之18坪不符乙節，按當時買賣契約書
    所載之出售土地面積僅係概數，而實際出售面積則依日後地
    政機關實測之建物面積為據。在系爭買賣契約書上代表被上
    訴人簽署者為游景榴、游世南、游一陽、游象傳，見證人則
    為趙長江、林德喜。按該買賣契約書簽約迄今已逾30年，當
    年在契約書上簽名之游景榴、游象傳及趙長江3人均已往生
    ，僅存游世南、游一陽及林德喜在世，可知不論當時代表乙
    ○○○○○簽署該份買賣契約書之4人是否為管理人，但因
    渠等分別為鄉民代表、農會總幹事，夙有名望，致為會員推
    舉處理系爭土地部分擴寬為道路用地、部分出售或出租與他
    人事宜，故會員間推舉游景榴等4人處理系爭土地之行為，
    顯示會員業已授權游景榴等4人處分系爭土地。而代表乙○
    ○○○○與伊簽約之4人均具一定之身分地位（游景榴、游
    象傳係鄉民代表、游世南係農會總幹事），而買賣契約書之
    見證人部分為鄉長（林德喜）、台北縣縣議員（趙長江），
    若非游景榴等4人獲有乙○○○○○會員授權出賣系爭土地
    ，渠等何會干冒名譽受損之風險，且乙○○○○○之游氏宗
    親均居住於中和地區，若游景榴等人當年未獲授權，上訴人
    絕無可能能在該地修建房屋，足見該買賣契約書自屬有效。
    上訴人基於買賣契約占有系爭土地自非無權。縱認游景榴等
    4人未經全體會員同意出賣系爭土地，然本件亦符合民法第
    169條規定之「由自己之行為表示以代理權授與他人或知他
    人表示為其代理人而不為反對之表示」要件，乙○○○○○
    自應負授權人責任。縱認伊無合法權源，惟在該份契約書上
    用印者除伊外均為名望之士，致伊信賴渠等有代表被上訴人
    之權；又伊曾支付土地價金與乙○○○○○，伊之情狀核與
    一般之無權占有，顯然不同，乙○○○○○以年息百分之7
    作為租金計算標準，顯然過高云云，資為抗辯。並上訴聲明
    ：(一)原判決廢棄。(二)被上訴人在第一審之訴及假執行之聲請
    均駁回。
三、兩造不爭執事項：
    乙○○○○○設有管理人游文雄，系爭土地為乙○○○○○
    所有，上訴人在該土地上如附圖所示橘色部分，面積73.95
    平方公尺搭建房屋之事實，為兩造所不爭執（見本院卷第
    121、122頁之筆錄），並有台北縣中和市公所90北縣中民字
    52212號函、系爭土地登記簿謄本，勘驗筆錄、複丈成果圖
    及現場照片可證（見原審卷第6頁、第8頁至第12頁、第44頁
    至第45頁、第61頁至第64頁），堪信為真實。
四、本件經依民事訴訟法第463條準用同法第270條之1第1項第3
    款規定，整理並協議簡化爭點後，兩造同意就本院94年10月
    17日準備程序中，兩造協議簡化之爭點為辯論範圍（見本院
    卷第122頁之筆錄）。茲僅就兩造之爭執點，分述如下：
    (一)關於被上訴人或全體會員有無授權游世南等4人出售系爭
      土地？經查：
      1.按神明會可分為財團性質之神明會及社團性質之神明會
        ，財團性質之神明會，以會產為會之重心，會員對於會
        產並無直接之權利義務，反之，社團性質之神明會，如
        未經為法人登記者係以會員為會之中心，會員之權利，
        除共益權外，亦多自益權，一般情形，具有濃厚的私益
        免色彩，乃屬公同共有之性質（最高法院72年台上字第
        1174號判決意旨參照）。查神明性質上屬公同共有關係
        ，按公同共有物之處分及其他權利行使，依民法第828
        條第2項之規定，除其公同關係所由規定之法律或契約
        另有規定外，應得公同共有人全體之同意（神明會實務
        與法令廣輯第95頁參照-見本院卷第26頁）。
      2.被上訴人主張游世南非會員，且無證據證明授權出售系
        爭土地之事實等語。上訴人則抗辯伊係本於買賣關係占
        有系爭土地，且經乙○○○○○之會員授權游世南等4
        人出售系爭土地云云。查上訴人固提出買賣契約書為證
        ，惟依契約書上所載，賣主係訴外人游景榴、游世南、
        游一陽、游象傳（見原審卷第27、28頁之契約書）。而
        乙○○○○○於90年間改選管理人前之管理人為游景深
        、游貽枝、游垂桶、游老江、游梯、游貽鎔、游阿龜等
        7人（見原審卷第60頁之土地台帳登記簿影本），足見
        系爭契約書之賣主非乙○○○○○之管理人或全體會員
        甚明。是系爭買賣契約之出賣人既非乙○○○○○或全
        體會員或乙○○○○○之管理人，尚難謂上訴人因系爭
        買賣契約而有合法占有系爭土地之權利。
      3.至上訴人抗辯系爭買賣契約係乙○○○○○全體會員授
        權游世南等4人簽立云云。惟查證人游世南雖於原審證
        稱：「因為當時原告（指乙○○○○○）的管理人都已
        經過世，簽約的4人都不是管理人，但簽約4人因為對於
        原告有持分較多，且當時因為拓寬道路要使用到原告土
        地，需要原告有人出面處理，簽約4人都是地方較有名
        望的人，所以原告其他會員以口頭推我們4人處理土地
        之事，我們出賣原告土地的錢，都有交給原告」、「（
        簽約時）我沒有在場，我是最後用印的，因為游景榴持
        分最多，是游景榴用印後才拿到農會給我看，我看過契
        約書才用印」云云（見原審卷第138、139頁之筆錄），
        惟與證人游一陽於原審證稱：「（買賣契約書）上面不
        是我簽的」、「（我無代表原告出售系爭土地），沒有
        這件事」等語不符（見原審卷第108、109頁之筆錄），
        尚難僅據證人游世南之證詞而認定游世南等4人係經乙
        ○○○○○全體會員授權而出售系爭土地。況依台北縣
        中和市公所北縣中民字0920042213號函所附之乙○○○
        ○○派下員名冊所示，證人游世南並非原管理人游梯之
        派下員（見原審卷第161頁至第170頁之函文）。是證人
        游世南之上開證詞，自難憑信。又證人林德喜於原審時
        雖證稱：「（系爭買賣契約書）上面見證人簽名是我簽
        的，當時我是鄉○○○○○路要擴寬，要使用土地，土
        地所有人有捐出一部分蓋馬路，土地所有人再重新與原
        來在土地上有建物的人，另訂契約，有的買賣，有的租
        賃，當時有幾件」、「（本件簽約的詳情已）不記得」
        、「（買賣契約所坐落土地）有（一部分捐出作為擴寬
        馬路使用）」、「（系爭地號捐出）我是請當時的鄉民
        代表游象傳、游景榴（洽談）」、「我不記得（捐地同
        意書是何人所簽）」等語（見原審卷第107、108頁之筆
        錄），足見證人林德喜對系爭買賣契約簽訂之詳情及捐
        地同意書係由何人簽署等情均證稱不記得，亦難據為證
        明乙○○○○○之會員全體於61年間有授權游景榴、游
        世南、游一陽、游象傳等4人處分系爭土地。是上訴人
        抗辯乙○○○○○之全體會員曾授權游世南等4人出售
        系爭土地云云，殊不足取。
      4.上訴人另抗辯系爭買賣契約簽立時，乙○○○○○原管
        理人游景深、游貽枝、游垂桶、游老江、游梯、游貽鎔
        、游阿龜等7人均已過世，而游世南為乙○○○○○事
        實上之管理人，系爭土地買賣自非無權處分云云。查游
        世南固為前管理人游梯之子孫，惟依乙○○○○○於原
        審所提出之系統表（見原審卷第162頁之函文及系統表
        ），及乙○○○○○89年9月7日報備之乙○○○○○組
        織及習慣辦法第9點（見本院卷第61頁至第64頁之辦法
        ），可知系爭土地買賣當時之會員為游梯之嫡長子游文
        啟（即游世南之大哥），游世南並無會員權利，游世南
        既非乙○○○○○之會員，自不可能為乙○○○○○之
        管理人，是上訴人抗辯游世南為乙○○○○○之管理人
        ，有權代理乙○○○○○處分系爭土地云云，自不足取
        。至上訴人另抗辯系爭系統表係乙○○○○○89年間始
        製作，並不足以證明乙○○○○○61年時之員會狀況云
        云，並以乙○○○○○所提出之89年第2次會員大會記
        錄（見本院卷第128頁之紀錄）中有游世南之與會簽名
        、第3次會員大會紀錄（見本院卷第129頁之紀錄）中明
        載「游世南報告交接事宜」等，欲證明游世南為乙○○
        ○○○90年改選管理人之前之事實上管理人。惟乙○○
        ○○○性質上屬公同共有關係，已如前述，依民法第
        828條第2項之規定，處分公同共有物應得公同共有人全
        體之同意。是縱認游世南為乙○○○○○改選管理人前
        之事實上管理人，游世南既未經乙○○○○○全體會員
        之同意，即無權處分乙○○○○○全體會員公同共有之
        系爭土地。是上訴人所為之上開抗辯，亦不足取。
    (二)關於被上訴人之股數及游世南等4人所代表之股數是否合
      乎公同共有之特質，依民法有關公同共有之規定或土地法
      第34條之1規定，合法而有權代表被上訴人出售財產？經
      查：
      1.按公同共有物之處分，除法律或契約另有規定外，應得
        公同共有人全體之同意，民法第828條第2項定有明文。
        次按共有土地或建築改良物，其處分、變更及設定地上
        權、永佃權、地役權或典權，應以共有人過半數及其應
        有部分合計過半數之同意行之。但其應有部分合計逾3
        分之2者，其人數不予計算。第1項規定，於公同共有準
        用之，土地法第34條之1定有明文。是關於公同共有土
        地之處分，若公同共有人未另以契約約定，於土地法尚
        未增訂第34條之1前（即64年7月24日前），依民法第
        828條第2項之規定，應得全體公同共有人之同意，而於
        64年7月24日後，則依土地法第34條之1之規定行之。
      2.查依乙○○○○○於89年9月7日申請台北縣中和市公所
        核備之乙○○○○○管理暨組織習慣辦法（下稱系爭管
        理辦法）第12點：「本會財產之處分，須所持會股3分
        之2以上及會員過半數以上同意為之，若依上述辦法三
        次大會無法議決時，依土地法第34條之1規定強制辦理
        」（見本院卷第61頁至第之申請書及系爭管理辦法）。
        足見乙○○○○○關於其公同財產之處分定有管理辦法
        ，是若乙○○○○○之公同財產經處分，依系爭管理辦
        法須乙○○○○○會員所持會股3分之2以上及會員過半
        數以上同意始得為之。惟系爭管理辦法係於89年9月7日
        始核備生效，而系爭土地買賣訂立於61年間，自不能適
        用系爭管理辦法。另查乙○○○○○於日據時代大正14
        年所訂立之開漳聖王（乙○○○○○前身）季份數簿（
        見本院卷第80頁至第100頁）之設立條約，僅記載管理
        人為游景深、游貽枝、游垂桶、游老江、游梯、游貽鎔
        、游阿龜等7人，並約定管理人有徵收小作料之權利（
        見本院卷第88頁之季份數簿），並無關於其公同共有財
        產處分之約定，故自大正14年起至（民國）89年9月7日
        止，乙○○○○○並未約定其公同共有財產應如何處分
        ，自應依民法或土地法之相關規定處理。
      3.系爭土地買賣契約係於61年間訂立，而當時土地法第34
        條之1尚未增訂，是乙○○○○○處分其公同共有財產
        ，自應適用民法第828條第2項之規定，即應得公同共有
        人全體之同意始得為之。至上訴人抗辯系爭買賣契約書
        上賣方4人中「游景榴」，乃「設立信徒游垂德」之後
        裔，「游垂德」所佔之比例為60分之14.5；「游世南」
        為「設立信徒游梯」之後裔，游梯所佔之比例為60分之
        9；「游象傳」為「設立信徒游貽發」之後裔，其所佔
        比例為60分之3.5；「游一陽」則為「設立信徒游貽祥
        」之後裔，其所佔比例為60分之1，故合計四人所代表
        之股數即占60分之28，且61年間，「游象傳」及「游景
        榴」又為中和鄉鄉民代表，均具相當名望，其二人與「
        游世南」所代表之聖王宮持股亦占相當之比例，另「游
        一陽」之持股固僅60分之1，但其與游世南亦均為「地
        方上較有名望之人」，以是其等4人受推為代表，並在
        「買賣契約書」上簽章自是理所當然，自非無權處分云
        云（見本院卷第22、23頁之書狀）。惟查乙○○○○○
        處分其公同共有財產，並無另訂規約或辦法，依法自應
        得其會員全體同意，已如前述。是縱認游世南等4人之
        股數合計達乙○○○○○全體會員股數60分之28，亦不
        能謂該等4人有處分乙○○○○○公同共有財產之權利
        ，且60分之28之股數，亦不符乙○○○○○於89年9月7
        日向台北縣中和市公所申請核備之系爭管理辦法第12點
        ：「本會財產之處分，須所持會股3分之2以上及會員過
        半數以上同意為之，若依上述辦法三次大會無法議決時
        ，依土地法第34條之1規定強制辦理」之規定。是上訴
        人抗辯游世南等4人因占有之股數較多，在「買賣契約
        書」上簽章自是理所當然，非無權處分云云，殊不足取
        。
    (三)關於乙○○○○○訴請上訴人給付相當不當得利之租金，
      是否有理？經查：
      1.按無法律上之原因而受利益，致他人受損害者，應返還
        其利益，民法第179條前段定有明文。次按依不當得利
        之法則請求返還不當得利，以無法律上之原因而受利益
        ，致他人受有損害為其要件，故其得請求返還之範圍，
        應以對方所受之利益為度，非以請求人所受損害若干為
        準，無權占有他人土地，可能獲得相當於租金之利益為
        社會通常之觀念，是無權占有他人土地者，自應返還相
        當於租金之不當得利（最高法院61年台上字第1695號判
        決意旨參照）。
      2.游世南等4人與上訴人簽立系爭土地買賣契約未經乙○
        ○○○○全體會員授權，為無權代理，且游世南等4人
        所持有之股數合計縱達乙○○○○○全體會員股數之60
        分之28，依民法第828條第2項之規定，其與上訴人簽立
        系爭土地買賣契約亦屬無權處分，是乙○○○○○主張
        游世南等4人無權處分系爭土地，上訴人無權占有系爭
        土地並於上興建房屋，乙○○○○○既不追認買賣契約
        ，自得訴請上訴人拆屋還地返還相當租金之不當得利等
        語，自屬可據。又上訴人所有之房屋無權占用乙○○○
        ○○之系爭土地，已如前述。是上訴人可能獲得相當於
        租金之利益，致乙○○○○○受有相當於租金之損害，
        為社會之通念。乙○○○○○依不當得利之法律關係，
        請求上訴人返還相當於租金之利益，亦屬有據。按土地
        法第97條第1項規定：「城市地方房屋之年租金，以不
        得超過土地及其建築物申報總價額年息百分之十為限」
        ，此於租用基地建築房屋時準用之，同法第105條定有
        明文；又土地法第97條所謂土地及建築物之總價額，土
        地價額依法定地價，土地所有權人依本法所申報之地價
        ，為法定地價，土地法施行法第25條、土地法第148條
        分別定有明文。是上訴人無權占有系爭土地，致乙○○
        ○○○受有之損害，以不超過土地申報價額年息百分之
        10為限。查系爭土地自86年7月起迄89年7月前之申報地
        價均為每平方公尺3萬5,884元、自89年7月起迄今之申
        報地價為2萬9,306.4 元（見原審卷第171頁之地價謄本
        表）。上訴人無權占用系爭土地將近40年，而88年1月2
        日前無權占用系爭土地所得之利益因乙○○○○○之請
        求權罹於消滅時效，乙○○○○○並未請求。復審酌系
        爭土地目前面臨馬路交通要道，周圍附近均是商家，經
        濟價值不菲，有勘驗筆錄及照片可考（見原審卷第45頁
        、第61頁至第64頁），乙○○○○○主張依89年7月後
        申報地價之年息百分之7計算其自起訴日起回溯5年內之
        損害，自屬適當。
      4.綜上，上訴人占用系爭土地為面積73.59平方公尺，該
        地每平方公尺申報地價2萬9,306.4元，是上訴人應返還
        相當於租金之不當得利75萬4,830元【其計算式為73.59
        (㎡) ×29,306.4（元）×7％×5（年）＝754,830（元
        ）】。
五、綜上所述，乙○○○○○依據民法第767條及第179條之規定
    ，請求上訴人應將系爭土地上如附圖所示橘色部分，面積
    73.95平方公尺之建物拆除，並將該部分土地返還乙○○○
    ○○，及上訴人應給付乙○○○○○75萬4,830元及自起訴
    狀繕本送達之翌日即93年1月23日起（見原審卷第16頁之送
    達證書，於93年1月13日寄存送達，自該（13）日起算10日
    生效，即於93年1月22日生效）至清償日止，按年息百分之5
    計算之利息部分，自屬正當應予准許；至超過此部分之請求
    （即利息應自起訴狀繕本送達之翌日即93年1月23日起算，
    乙○○○○○請求自起訴狀繕本送達之日起算，自有未洽）
    於法無據，即屬不應准許。從而原審就上開應予准許部分，
    所為上訴人敗訴之判決，自無不合，上訴論旨仍執前詞指摘
    原判決此部分不當，求予廢棄改判，為無理由，應駁回上訴
    。就上開不應准許部分，所為上訴人敗訴之判決，自有未洽
    ，上訴論旨指摘原判決此部分不當，為有理由，應予廢棄改
    判。
六、至兩造其餘之攻擊或防禦方法及所用之證據，經本院斟酌後
    ，認為均不足以影響本判決之結果，爰不逐一論列，併此敘
    明。
七、據上論結，本件上訴為一部有理由，一部無理由，依民事訴
    訟法第450條、第449條第1項、第79條，判決如主文。
中    華    民    國    95    年    1     月    10    日
                  民事第七庭  審判長法  官  鄭三源
                                    法  官  黃嘉烈
                                    法  官  王聖惠
正本係照原本作成。
上訴人如不服本判決，應於收受送達後20日內向本院提出上訴書
狀，其未表明上訴理由者，應於提出上訴後20日內向本院補提理
由書狀（均須按他造當事人之人數附繕本）上訴時應提出委任律
師或具有律師資格之人之委任狀；委任有律師資格者，另應附具
律師資格證書及釋明委任人與受任人有民事訴訟法第466條之一
第一項但書或第二項（詳附註）所定關係之釋明文書影本。
被上訴人不得上訴。
中    華    民    國    95    年    1     月    10    日
                                    書記官  陳樂觀
附註：
民事訴訟法第四百六十六條之一（第一項、第二項）：
對於第二審判決上訴，上訴人應委任律師為訴訟代理人。但上訴
人或其他法定代理人具有律師資格者，不在此限。
上訴人之配偶、三親等內之血親、二親等內之姻親，或上訴人為
法人、中央或地方機關時，其所屬專任人員具有律師資格並經法
院認為適當者，亦得為第三審訴訟代理人。


司法院資訊處製作；財團法人民間司法改革基金會備份。
